【裁判字號】    87,易,2327
【裁判日期】    890223
【裁判案由】    違反公司法
【裁判全文】
臺灣臺北地方法院刑事判決              八十七年度易字第二三二七號
    公  訴  人  臺灣臺北地方法院檢察署檢察官
    被      告  甲○○
    被      告  丁○○
    右  二人選
    任  辯護人  葉大殷律師
    被      告  丙○○
    右    一人
    選任辯護人  楊金順律師
                南雪貞律師
                葉大殷律師
右列被告因違反公司法案件，經檢察官聲請以簡易判決處刑（八十六年度偵字第二０
六七七號），本院台北簡易庭認檢察官之請求顯有不當，移送本院刑事庭適用通常程
序審判之，本院判決如左：
    主      文
甲○○、丁○○、丙○○共同公司負責人，違反公司之資金，除因公司間業務交易行
為有融通資金之必要者外，不得貸與股東之規定，各處拘役伍拾伍日，如易科罰金各
以參佰元折算壹日。
    事      實
一、甲○○於民國八十四年八月間開始擔任吸引力綜合百貨股份有限公司（下稱吸引
    力百貨公司，設台北市○○○路○段二一八號）董事長、載春發擔任副董事長，
    丙○○擔任董事，均為吸引力百貨公司負責人。（至同年十二月十七日，甲○○
    改任副董事長，丁○○改任董事長、起訴書誤認丁○○八十五年間擔任董事長，
    本院逕為補正），明知依公司法第十五條第二項之規定，公司之資金，除因公司
    間業務交易行為有融通資金之必要者外，不得貸與股東。竟於八十五年一月二十
    九日開始，甲○○、丁○○、丙○○基於犯意之聯絡將吸引力百貨公司之資金貸
    與丁○○、甲○○、劉慶隆（為該公司監察人）三人，至同年十二月三十一日先
    後接續貸與六十八次（詳如附表，起訴書誤載貸借時間為八十六年一月至十二月
    ，本院逕為更正），總金額達新台幣（下同）三億五千二百六十七萬五千三百三
    十三元。至八十五年十二月三十一日，已陸續償還三億三千六百三十二萬五千三
    百三十三元。
二、案經財務部證券暨期貨管理委員會發現，由經濟部移送台灣台北地方法院檢察署
    ，檢察官偵查後聲請以簡易判決處刑，本院台北簡易庭認檢察官之請求顯有不當
    ，移送本院刑事庭審理。
    理      由
一、被告甲○○經合法傳喚無正當理由不到庭，本院認為本件係應科拘役案件，爰不
    待其陳述逕行判決，合予明。
二、訊據被告丁○○否認有違反公司法之罪名，辯稱：公司需要資金我提供土地，若
    個人有需要，所以提供資金給我」，「三人（指丁○○、甲○○、劉慶隆）合夥
    投資，各三分之一，不是一次借的，是有借有還」等語。被告丙○○辯稱：「我
    完全不知情，那時我開刀須長期靜養」等語。經查甲○○在本院調查中辯稱渠與
    丁○○合夥買土地，嗣又改稱：「可能是公司託他（乙○○）買的，由我出面，
    當時資金是由丁○○在處理」。經訊以有無出資？則稱：「十、二十年，記不得
    了」。經濟部移送文函內，有吸引力百貨公司代表人丁○○函報經濟部文所附吸
    引力百貨公司代表人甲○○與丁○○於八十五年一月十日簽立之共同貸款協議書
    影本一件，內載：「茲為甲方（指吸引力百貨公司）長期資金運金之方便，乙方
    （指丁○○）願提供淡水關渡段五二一號等二十八筆土地供甲方向往來金融機構
    或公司辦理設定抵押貸款，以作為共同貸款之用。所得之貸款，乙方同意供甲方
    使用為主，唯協議期間，乙方及前述土地隱名共有人劉慶隆、甲○○如有個人資
    金調度之需，而甲方情況亦許可時，在乙方同意下，甲方應予乙方等三人相當額
    度之融通，融通利率最高一．六％」。偵查中，被告丁○○提出淡水鎮○○段五
    二一號土地登記簿之部分登記謄本，顯示丁○○提供土地擔保債務人吸引力百貨
    公司向中瑞租賃股份有限公司設定最高限額八千四百萬元之抵押權設定，本院傳
    訊中瑞租賃股份有限公司人員，該公司指派職員鄭文豪提出八十五年三月十五日
    至八十六年十二月十日之租賃合約書影本六件，顯示吸引力百貨公司於八十五年
    三月十五日向中瑞租賃股份有限公司借貸（形式上為租賃），分別為本息三千二
    百三十六萬七千二百元及三百八十六萬八千元，雖由丁○○、甲○○、劉慶隆擔
    任連帶保證人。經本院審認與吸引力百貨公司貸款予丁○○、甲○○、劉慶隆，
    並非同一之債權債務關係。本院審理中丁○○又提出七十八年二月十三日乙○○
    與祭祀公業陳悅記間之有關淡水鎮○○里○○段關渡埔頂小段一五五等號土地十
    五筆（即重測後之關渡段）之買賣契約書為證。本院傳訊乙○○，據證稱前述地
    號土地是甲○○委託購買，不知為何會轉到丁○○名下。依被告丁○○提出之重
    測後關渡段五二二號土地謄本，同時購買而登記者有丁○○、鄭逢時、陳建福、
    邱祺等人，並無甲○○、劉慶隆。前引共同貸款協議書稱甲○○、劉慶隆為隱
    名共有人，並無證據足以證明。偵查中丁○○稱「董事丙○○知道」（詳偵查卷
    第三十九頁背面，筆錄載為均答，但依內容為丁○○之供述）。另證人劉慶隆稱
    ：「這件事是由我甲○○、丙○○、丁○○決定」（偵查卷第九六頁背面）。被
    告甲○○在偵查中供稱：「開會者有我、丙○○、丁○○、另監察人也知道，而
    公司決策由丁○○主導」。被告辜省辯稱其不知情，難予採信。被告甲○○、丁○○於八十五年十二月十七日前為吸引力百貨公司之董事長、及副董事長（八十
    五年十二月十八起陳任副董事長、戴任董事長），丙○○為公司董事，依公司法
    第八條第一項之規定，均是公司負責人，竟於八十五年一月二十九日至十二月三
    十一日同意將公司資金貸與股東甲○○、丁○○、劉慶隆，金額有附表之吸引力
    百貨公司資金往來及業務交易明細表可資佐證，被告等罪證明確，犯行堪予認定
    。
二、核被告等所為係違反現行公司法第十五條第二項之規定，應成立現行公司法第十
    五條第三項之罪。被告等三人有犯意連絡及行為分擔，均為共同正犯，吸引力百
    貨公司貸放之次數雖有六十八次，但被告等之行為決意祇有一次，故是接續之貸
    與行為，而非連續犯。被告等犯罪後，公司法第十五條第三項之罰金刑，於八十
    六年六月二十五日公布施行，改銀元五萬元為新台幣十五萬元刑度仍相同，比較
    新舊法，新法無不利於被告，依刑法第二條第一項前段，應適用新法。爰審酌被
    告等犯罪之動機、目的、手段對吸引力公司未造成財務上損害，犯罪後之態度及
    其他一切情狀，並被告甲○○經合法傳喚無正當理由不到庭，本院認為係應科拘
    役之案件，爰依刑事訴訟法第三百零六條之規定就被告甲○○部分，不待其陳述
    逕行判決，而分別量處被告等如主文所示之刑，並均諭知易科罰金之折算標準，
    以示儆懲。
據上論斷，應依刑事訴訟法第四百五十二條、第二百九十九條第一項前段、第三百零
六條、現行公司法第十五條第三項、第二項、刑法第十一條前段、第二條第一項前段
、第二十八條、第四十一條、罰金罰鍰提高標準條例第二條判決如主文。
本案經檢察官孫小萍到庭執行職務
中      華      民      國      八十九    年     二     月     二十三   日
                                  臺灣臺北地方法院刑事第五庭
                                          法  官  吳  昆  榮
右正本證明與原本無異。
如不服本判決，應於判決送達後十日內，向本院提出上訴狀。
                                          書記官  殷  玉  芬
中      華      民      國      八十九      年    二      月   二十五   日
公司法第十五條
一公司不得經營登記範圍以外之業務。
二公司之資金，除因公司間業務交易行為有融通資金之必要外不得貸與股東或任何他
  人。
三公司負責人違反前二項規定時，處一年以下有期徒刑、拘役或科或併科新台幣十五
  萬元以下罰金，並賠償公司因此所受之損害。


司法院資訊處製作；財團法人民間司法改革基金會備份。
